臺灣高等法院臺中分院民事判決　　　　　100年度上字第378號
上　訴　人　葉昌熱處理廠股份有限公司
兼 上 一人
法定代理人　葉金福
前列二人共同
訴訟代理人　江銘栗律師
被 上 訴人　許正儀
被 上 訴人　許銘興
被 上 訴人　陳素琴
前列三人共同
訴訟代理人　楊振芳律師
上列當事人間請求損害賠償事件，上訴人對於民國100年8月24日
臺灣彰化地方法院99年度訴字第164號第一審判決提起上訴，本
院於100年12月7日言詞辯論終結，判決如下：
    主  文
上訴駁回。
第二審訴訟費用由上訴人連帶負擔。
    事實及理由
壹、程序方面：
一、查上訴人葉昌熱處理廠股份有限公司（下簡稱葉昌公司），
    於民國（下同）96年7月間經股東會決議解散，並選任上訴
    人葉金福為清算人，有經濟部中部辦公室99年11月2日經中
    三字第09934820930號書函附公司變更登記事項卡、准予申
    請解散登記函、股東臨時會議事錄影本在卷可稽（見原審卷
    第49-53、59-61頁）。嗣上訴人葉金福雖曾於98年9月11日
    ，以葉昌公司已於98年8月25日清算完結為由，向法院申報
    清算完結，並經台灣台中地方法院（下簡稱台中地院）以99
    年1月12日中院彥非玖98司司66字第3868號函准予備查。惟
    因葉昌公司名下仍有車輛六部尚未辦理移轉登記，其清算尚
    未完結，台中地院乃復以99年3月15日中院彥非玖98司司66
    字第24025號函撤銷前開准予清算完結備查函，此經本院調
    閱台中地院98年度司司字第66號清算完民事卷，核閱無誤。
    是葉昌公司在清算範圍內，視為尚未解散，其法人人格並未
    消滅。
二、又查原判決當事人欄「被告許正儀」部分，該「被告」文句
    ，應更正為「原告」。
貳、本件經本院審理結果，認第一審判決，其認事用法均無不當
    ，應予維持，並引用第一審判決書記載之事實．證據及理由
    。又原判決除上訴人上訴部分（即原判決主文第二項判准精
    神慰撫金被上訴人每人各新台幣70萬元）外，其除部分圴已
    確定，自不再贅述。
參、訴訟要旨：
一、被上訴人主張：查上訴人葉金福為清算中公司即上訴人葉昌
    公司之負責人及清算人，並擔任該公司駕駛貨車載送五金貨
    品職務，於98年2月19日中午12時40分許，因執行該公司職
    務，駕駛公司所有之車牌Z4-630號自用大貨車，沿彰化縣彰
    化市○○路由北往南行駛，途經該路與寶路之無號誌交岔
    路口，欲左轉寶路時，疏未注意轉彎車應暫停讓直行車先
    行，即貿然在該交岔路口左轉，適原審原告許清連騎乘車號
    GZ5－622號重型機車（後座搭載訴外人陳予庭、陳予浩），
    沿寶路由東往西駛至，兩車因而發生碰撞，致許清連人車
    倒地，受有頭部外傷合併蛛蜘網膜下出血、左側慢性硬腦膜
    下積液、右側臚內出血、雙側慢性硬腦膜下積液、水腦症等
    傷害，造成左側偏癱、言語困難、無法步行、吞嚥、自理日
    常生活，而受有重大難治之重傷害。又上訴人葉金福刑事部
    分，經台灣彰化地方法院檢察署檢察官提起公訴，並經原法
    院99年度交易字第171號依業務過失重傷害罪，判處有期徒
    刑六月確定在案。上訴人葉金福及葉昌公司，自應依侵權行
    為規定，負連帶賠償之責任。又許清連因車禍受傷後，歷經
    手術及住院、復健等治療，迄今仍有認知功能受損，語言溝
    通障礙，吞嚥機能障礙需鼻胃管進食，運動功能受損無法正
    常坐立及行走，日常生活均需專人照顧，形同廢人，並經法
    院宣告禁治產，為此請求下列費用：
  (一)許清連醫療費用：新台幣（下同）262,713元（查審判准：
    260,282）
  (二)許清連其他增加生活上需要費用：
    1.醫療用品費：85,797元（原審判准：85,797元）。
    2.看護費用：465,838元（原審判准：465,838元）。
    3.護理之家照護費用：77,000元（原審判准：77,000元）。
    4.就醫停車費用：12,065元（原審全部駁回）
    （查其他增加生活上需要費用原審審判准合計：628,635元
      ）。
  (三)精神慰撫金：被上訴人許清連：200萬元。其餘被上訴人三
    人：各100萬元（原審全部判准）。
    為此依民法第184條第1項前段、第191條之2前段、第193條
    第1項、第195條第1項前段、第3項、第188條第1項前段、公
    司法第23條第2項之規定，請求上訴人連帶賠償並自起訴狀
    繕本送達翌日起加給法定利息等詞。並求為判決駁回對造之
    上訴。（查原審判准金額如下：許清連部分判准金額合計
    ：2,888,917元。再依過失相抵規定，負擔30%，即扣抵70%
    後為2,022,242元。再扣除強制汽車責任保險給付150萬元後
    ，判准總金額為522,242元。陳素琴、許正儀、許銘興等
    三人各判准精神慰撫金各100萬元，再依過失相抵規定，負
    擔30%，即扣抵70%後，各判准各70萬元）。
二、上訴人則以：查前開車禍經鑑定結果，原審原告許清連車速
    過快、超載，且機車之前、後各載一位小朋友，因此把手無
    法順利轉彎，而撞到葉金福車輛，足見許清連與有過失。又
    查本件車禍肇事而致許清連受傷，陳素琴、許正儀、許銘興
    等人（下簡稱陳素琴等三人），並未因此身分法益受有侵害
    ，自不符合民法第195條第3項之規定，是原審依民法第195
    條第3項規定判准許陳素琴等三人精神慰撫金各70萬元，於
    法有違。又被上訴人請求賠償慰撫金金額過高等語，資為抗
    辯。並求為判決：(一)原判決主文第二、四、六項，不利於上
    訴人之部分，均廢棄。(二)上廢棄部分，被上訴人陳素琴、許
    正儀、許銘興於第一審之訴及假執行之聲請均駁回。(三)第二
    審上訴費用由被上訴人負擔。
肆、得心證之理由：
一、被上訴人主張：上訴人葉金福為清算公司即上訴人葉昌公司
    之清算人，於前揭時地執行職務，駕駛該公司所有車輛載送
    五金貨品時，因過失肇事，而與許清連騎乘之重型機車碰撞
    ，致許清連身體受傷乙節，上訴人並不爭執（見原審卷第26
    頁反面；原審卷第37頁），並經本院調閱台灣彰化地方法院
    檢察署98年度偵字第6603號偵查卷及原法院98年度交易字第
    171號審審卷，及該卷宗所附彰化醫院診斷證明書影本，警
    製道路交通事故現場圖、調查報告表、現場照片等，，核閱
    無誤。且據上開卷證足認上訴人葉金福駕駛自大貨車行經無
    號誌路口，轉彎車未讓直行車先行為肇事主因，許清連駕駛
    重型機車行經無號誌路口，未注意車前狀況，為肇事次因，
    而台灣省彰化縣區車輛行為事故鑑定委員會彰化縣區980272
    案鑑定意見書(參刑事98年度他字第862號偵查卷第61～63頁
    ）及台灣省車輛行車事故覆議鑑定委員會98年7月27日覆議
    字第0986202760號函(參刑事98年度偵字第6603號偵查卷第2
    頁），亦為相同認定。
二、次按損害之發生或擴大，被害人與有過失者，法院得減輕賠
    償金額，或免除之，民法第217條第1項定有明文。此被害人
    與有過失，非僅以損害本身之發生或擴大為限，並應包括助
    成損害發生原因事實之成立在內，且不以直接被害人為限，
    間接被害人亦應承繼直接被害人之過失。查上開交通事故，
    其原因為上訴人葉金福駕駛自大貨車行經無號誌路口，轉彎
    車未讓直行車先行為肇事主因，許清連駕駛重型機車行經無
    號誌路口，未注意車前狀況，為肇事次因，已如前述，則許
    清連其對於該車禍事故之發生，亦有過失，甚為顯然，自有
    前開過失相抵法則之適用。本院審酌警製現場圖及照片所示
    事故情況、雙方原因力之強弱及過失之輕重，認原法院認定
    葉金福之過失程度為百分之70，許清連之過失程度為百分之
    30 ，故減輕上訴人應賠償金額百分之30，尚屬允當。
三、又因故意或過失，不法侵害他人之權利者，負損害賠償責任
    ，民法第184條第1項前段定有明文。又公司之清算人，在執
    行職務範圍內，亦為公司負責人；公司負責人對於公司業務
    之執行，如有違反法令致他人受有損害時，對他人應與公司
    負連帶賠償之責，公司法第8條第2項、第23條第2項定有明
    文。公司清算人執行清算之事務，亦為公司負責人執行公司
    之業務，如於執行清算業務時，違反法令，致他人受有損害
    ，自有公司法第23條規定之適用（最高法院65年台上字第30
    31號判例及司法院66年度第10次民庭庭推總會議決定(一)意旨
    參照）。查許清連為陳素琴之配偶、許正儀、許銘興之父，
    許清連在騎乘重型機車時，由於葉昌公司之清算人即葉金福
    ，於執行清算職務駕駛葉昌公司貨車載送五金貨品時，因前
    開過失，造成兩車發生碰撞，使許清連身體受有前揭重大難
    治之傷害，上訴人葉昌公司及葉金福自應負連帶賠償之責。
    又按民法第195條第1、3項規定：「不法侵害他人之身體、
    健康、名譽、自由、信用、隱私、貞操，或不法侵害其他人
    格法益而情節重大者，被害人雖非財產上之損害，亦得請求
    賠償相當之金額。其名譽被侵害者，並得請求回復名譽之適
    當處分」；「前二項規定，於不法侵害他人基於父、母、子
    、女或配偶關係之身分法益而情節重大者，準用之」。又該
    條條文第三項所謂：「身分法益」，包含身分權及身分上之
    利益（邱聰智著新民法債編通則上冊第293頁參照）。查許
    清連因本件車禍受傷，雖延醫診治，終因傷重達於心神耗弱
    程度，並經原法院以98年度禁字第160號裁定宣告為禁治產
    人確定在案，亦經本院調閱上開卷宗，審閱無誤，並由其配
    偶即被上訴人陳素琴擔任其監護人，亦有親系表及相關戶籍
    謄本在卷可參（見本審卷第43-46頁）。則有關許清連生活
    、護養療治及財產管理之職務（民法第一千一百十二條參照
    ），及終身照護，均需仰賴被上訴人等，被上訴人與許清連
    間父母子女關係之親情、倫理及生活相互扶持與幫助之身分
    法益已受到侵害，且因必須持續終身照顧，其情節自屬重大
    （最高法院100年度台上字第992號判決參照）。是原審審酌
    雙方教育、職業收入、財產等一切情狀，並扣除被上訴人等
    應分擔之與有過失責任後，認定被上訴人等依民法第一百九
    十五條第三項規定，請求上訴人賠償非財產上損害各七十萬
    元本息，堪稱相當，是上訴人抗辯本件不符民法第195條第3
    項規定及原審判准之慰撫金過高云云，均不足取。
伍、綜上所述，本件被上訴人主張依共同侵權行為之法律關係及
    公司法第8條、第23條規定，請求上訴人連帶給付被上訴人
    等慰撫金各70萬元本息，為可採，上訴人所辯，均無可取。
    是則原審判命上訴人如數連帶給付，於法並無不合。上訴意
    旨指摘原判決不當，求予廢棄改判，為無理由，應予駁回其
    上訴。
陸、本件事證已臻明確，兩造其餘攻擊或防禦方法及所提證據，
    均與本院心證之形成，不生影響，爰不一一再加以論述，併
    此明。
柒、據上論結，本件上訴為無理由，依民事訴訟法第四百五十四
    條、第四百四十九條第一項、第八十五條第二項，判決如主
    文。
中    華    民    國   100    年    12    月    21    日
                民事第一庭    審判長法  官  吳火川
                                    法  官  胡景彬
                                    法  官  陳繼先
以上正本係照原本作成。
如對本判決上訴，須於收受判決送達後20日內向本院提出上訴書
狀，其未表明上訴理由者，應於提出上訴後20日內向本院提出上
訴理由書（須按他造人數附具繕本）。
上訴時應提出委任律師為訴訟代理人之委任狀。具有民事訴訟法
第466條之1第1項但書或第2項之情形為訴訟代理人者，另應附具
律師及格證書及釋明委任人與受任人有該條項所定關係之釋明文
書影本。如委任律師提起上訴者，應一併繳納上訴審裁判費。
                                    書記官  蘇昭文
中    華    民    國   100    年    12    月    21    日
                                                      Ｓ